【裁判字號】    97,易,1896
【裁判日期】    971217
【裁判案由】    詐欺
【裁判全文】
臺灣臺南地方法院刑事判決              97年度易字第1896號
公  訴  人  臺灣臺南地方法院檢察署檢察官
被      告  甲○○
上列被告因詐欺案件，經檢察官提起公訴（97年度偵字第10947
號），判決如下：
    主  文
甲○○無罪。
    理  由
一、公訴意旨略以：甲○○明知將自己之金融機構帳戶提供他人
    使用，將可能遭詐騙集團利用作為犯罪工具，猶基於縱他人
    以其金融帳戶實施財產犯罪亦不違背其本意之不確定故意，
    於民國97年4 月24日前某日，在不詳地點，將其在第一商業
    銀行佳里分行（下稱第一商銀）開立之帳號：000-00000000
    000 號帳戶之提款卡、存摺、印章與密碼，以不詳代價交予
    與真實姓名、年籍不詳之人使用。嗣該真實姓名、年籍不詳
    之人及其所屬之詐騙集團成員旋共同基於意圖為自己不法所
    有之犯意聯絡，於97年4 月24日17時許，撥打電話給丙○○
    ，佯稱丙○○在網路購物時誤設為分期付款方式，應更改設
    定，致丙○○陷於錯誤，遂依詐騙集團指示分別將新台幣3
    萬元、6萬6000元、4000 元存入甲○○上開第一商銀帳戶內
    ，因認被告涉有刑法第30條第1項、第339條第1 項之幫助詐
    欺取財罪嫌云云。
二、按舉證責任係指「檢察官就被告犯罪事實舉證（提出的證據
    ）未詳盡時，將受不利益判斷」之原則。以下分述之：
  (一)檢察官之舉證範圍：
    檢察官之舉證事項應以無罪推定原則為基礎，以定其適用範
    圍。無罪推定原則原本係針對犯罪事實所為之考量原則，使
    無罪責無刑罰之實體法原則，反映於訴訟法上之無罪責證明
    者即應為無罪判決之原則。因而，無罪推定原則對於此些直
    接影響被告罪責存在與否及範圍之所有與實體法事實有關者
    ，皆有其適用。換言之，有關構成要件該當事實、阻卻違法
    之事實、阻卻罪責之事實、客觀處罰條件事實、刑罰之加重
    減輕免除之事實以及關於量刑之事實等，檢察官皆負有舉證
    責任。
  (二)檢察官之舉證程度：
    一般而論，犯罪事實存在與否，亦即所謂的真偽不明的情況
    ，未必即指真偽程度各佔一半之情形，祇要未達能證明犯罪
    事實存在之程度即為所指。尤其在刑事訴訟程序裡，所要解
    決之案件皆與剝奪人民權益息息相關之重大處分行為－「刑
    罰」有關，因而對於犯罪事實存在與否之證明程度要求的特
    別高。因此，刑事訴訟程序中之舉證責任，在於高度之證明
    （超越合理的可疑程度）無法達成時（陷於真偽不明時），
    立即啟動其機能，以判斷負擔舉證責任者之敗訴責任。
  (三)檢察官之實質舉證責任：
    刑事訴訟法第161條、第163條修正之後，檢察官於公判庭中
    對於犯罪事實所應負的實質舉證責任，將無法如同過去般得
    假藉任何理由意圖逃脫，而將實質的舉證責任毫無理由地轉
    嫁給被告，使被告自始蒙上被推定為有罪之陰影。亦基於雙
    方當事人（檢察官與被告，自訴案件中之自訴人與被告亦同
    ）皆得為證據調查之聲請，「實質的舉證責任」與「形式的
    舉證責任」之概念，於訴訟程序中明顯地呈現出，而使法庭
    出現活絡現象。
  (四)總而言之，在現行當事人主義的訴訟架構下，應建立起由檢
    察官負擔舉證責任之制度，且係屬於犯罪事實陷於真偽不明
    之敗訴結果責任。換言之，一旦檢察官在公判庭上無法就被
    告之犯罪事實證明至「超越合理的可疑程度」時，法院基於
    其中立第三人之立場，即應對被告諭知無罪判決，不應超過
    檢察官之舉證範圍再依職權進行證據之調查（蒐集），如此
    才有助於檢察官舉證責任之落實，亦使院檢雙方角色、權責
    分明，嚴守其職務本分，不再接續糾問被告，如此始能落實
    公平法院之理念。
三、又按，犯罪事實應依證據認定之，無證據不得認定犯罪事實
    。不能證明被告犯罪者，應諭知無罪之判決。刑事訴訟法第
    154條第2項、第301條第1項分別定有明文。次按認定不利於
    被告之事實，須依積極證據，茍積極證據不足為不利於被告
    事實之認定時，即應為有利於被告之認定，更不必有何有利
    之證據。而認定犯罪事實所憑之證據，雖不以直接證據為限
    ，間接證據亦包括在內，然無論直接或間接證據，其為訴訟
    上之證明，須於通常一般之人均不致有所懷疑，而得確信其
    為真實之程度者，始得據之為有罪之認定，倘其證明尚未達
    到此一程度，而有合理之懷疑存在，致使無從為有罪之確信
    時，即應為無罪之判決（最高法院30年上字第816 號、76年
    臺上字第4986號判例意旨參照）。再按檢察官就被告犯罪事
    實，應負舉證責任，並指出證明之方法，刑事訴訟法第161
    條第1 項定有明文。故檢察官對於起訴之犯罪事實，應負提
    出證據及說服之實質舉證責任。倘其所提出之證據，不足為
    被告有罪之積極證明，或其指出證明之方法，無從說服法院
    以形成被告有罪之心證，基於無罪推定之原則，自應為被告
    無罪判決之諭知，最高法院92年臺上字第128 號判例意旨參
    照。再按，刑事被告並無自證己罪之義務，其在訴訟上所為
    之辯解，只須達於對起訴事證提出合理質疑之程度為已足，
    檢察官如對被告所舉反證仍有爭執，即應依刑事訴訟法第
    161 條規定積極舉證釋疑。被告等既堅決否認犯罪，檢察官
    所舉證據復不足以使法院產生有罪之心證，原判決因認被告
    等犯罪不能證明，於法尚無不合，最高法院97年度台上字第
    3099號判決意旨參照。依上開最高法院判例及判決意旨可知
    ，基於被告無自證己罪之義務，被告對於檢察官所起訴之事
    證所為之辯解，只須使法院達於合理懷疑之程度即可，檢察
    官如有爭執，即須依刑事訴訟法第161 條積極舉證，惟檢察
    官所舉證據如不足以使法院對被告產生有罪確信之心證，基
    於無罪推定之原則，法院即應為被告無罪判決之諭知。
四、檢察官認為被告涉有上開罪嫌之依據：
    本件公訴人認被告涉有上開犯行，無非係以前開事實有證人
    即被害人丙○○於警詢時指述甚詳，且有被害人丙○○匯款
    資料及被告上開帳戶開戶基本資料及交易明細表各一份，另
    以證人靜宜於偵訊中之證述足以證明被告辯稱因作薪資轉
    帳使用而開立上開帳戶之說詞不實，而為其論據。
五、證據能力：
    公訴人所提出之上開證據資料及方法，業經本院於97年12月
    3 日公開審理之始，經評議後當庭宣示具有證據能力並載明
    於審判筆錄（見院卷頁19）。
六、被告之辯解：
    被告固不否認其有申請上開第一商業銀行佳里分行帳戶（下
    稱系爭帳戶），及被害人丙○○遭詐騙集團所詐騙，於97年
    4月24日17時許，依詐騙集團指示分別將新台幣3萬元、6 萬
    6000元、4000元存入甲○○上開第一商銀帳戶內等情，惟堅
    決否認有何幫助詐欺之犯行，辯稱：伊於開戶後一個星期，
    將系爭帳戶存摺、印章、提款卡（密碼寫在存摺最後一頁）
    等物放置於機車置物箱內而遺失，伊不知悉系爭帳戶遭詐騙
    集團利用等語。
七、本院之判斷：
  (一)按幫助犯之成立，必須行為人主觀上具有幫助之故意，客觀
    上有幫助之行為。詳言之，必須行為人基於幫助正犯犯罪之
    意思，於行為前或實施中給正犯以精神上或物質上之助力，
    而參與犯罪構成要件以外之積極或消極行為，以助成正犯犯
    罪之實施為要件。是本案之關鍵即在於：系爭帳戶之存摺
    、印章、提款卡及密碼遭詐騙集團使用，是否係出於被告之
    交付行為所致？被告是否出於幫助詐騙集團詐騙金錢之不
    確定故意？經查：
    1.上揭被害人丙○○係因詐騙集團以被告所申請之系爭帳戶
      為工具，向被害人詐騙，因陷於錯誤而依詐騙集團指示分
      別將新台幣3萬元、6萬6000元、4000元存入甲○○上開第
      一商銀帳戶內，其確受有財產上之損害之事實，業據被害
      人於警詢指述綦詳，復有被害人之匯款執據及被告系爭帳
      戶開戶基本資料及交易明細表各一份附卷可參，是此部分
      之事實堪以認定。
    2.公訴人認被告能預見其金融帳戶將遭詐騙集團利用為財產
      犯罪之工具，卻仍提供帳戶予他人，因而有幫助詐欺之不
      確定故意等情，乃以證人即被害人丙○○之證述、系爭帳
      戶開戶資料、交易明細及被害人之匯款執據等作為所憑之
      證據。然前開資料，至多僅能證明被告有開立系爭帳戶，
      以及事後該帳戶為詐騙集團用以收受提領被害人匯款之事
      實，尚不能證明被告是否有將該帳戶之存摺、印章、提款
      卡及密碼出售或交付他人，乃至有無幫助詐欺之犯意。
    3.公訴人另以被告於警詢及偵查中辯稱，系爭帳戶是為了薪
      資轉帳而開立，惟經傳喚證人靜宜到庭證稱，公司至今
      都是以現金交付之方式發薪，並無薪資轉帳等語，而認為
      被告上開辯解不實，並認被告尚有其他存摺可用，無另外
      開立帳戶之必要，故而被告所辯不足採信云云。就此，本
      院整理被告於警詢、偵查及本院審理中所為之供述，以及
      證人靜宜於偵查中之證述如下：
      (1)被告於警詢中之供述：「（你當時為何要申請此帳號，
        是要做何用途？）是因為要做為薪資轉帳用的。」（臺
        南縣警察局佳里分局警卷頁2-3）
      (2)被告於偵查中之供述：「（找何工作要薪資轉帳？）我
        做汽車公司外務，長鎰汽車公司老闆吳鴻宙，做中古汽
        車買賣，公司在高雄市○○路附近。」「（薪資帳戶遺
        失後，有否再申請新帳戶？）我帳戶遺失後做半個多月
        ，用現金支領薪水。」「（帳戶是否公司要求開立？）
        是，但沒指定開何銀行。」（偵卷97年度核交字第3548
        號卷頁3-4 ）「（你何時進入長鎰公司擔任外務？）97
        年2 月。」「（是誰要求你申請一銀佳里分行帳戶？）
        副總叫我去辦一個帳戶，做薪資入帳用，她說隨便帳戶
        都可以，並沒有要求辦第一商銀帳戶。」「（為何你不
        用原帳戶，而申請新帳戶？）因我之前帳戶均遺失，但
        未報警掛失，我之前有學甲郵局帳戶。」「（學甲郵局
        帳戶何時遺失？）約在93年遺失。」「（你遺失存摺有
        向銀行以電話掛失，他如何說？）他告知我帳戶已列警
        示帳戶，沒辦法掛失。」「（你何時發現第一商銀帳戶
        遺失？）約在97年4 月26或27日遺失，遺失後約隔2、3
        天打電話掛失，因會計向我要帳號發薪水，我才發現我
        帳戶遺失。」（偵卷97年度核交字第3548號卷頁7-8）
      (3)被告於本院審理中之供述：「（你這個第一商銀的帳戶
        是否今年申請的？）對。」「（為何申請這個帳戶？）
        我要存錢所以開戶。」「（你在97年9 月10日偵訊中，
        為何說是辦理薪資轉帳用？）我自己認為是薪資轉帳，
        因為我當時剛去沒有多久，工廠是我姑姑開的。」「（
        為何在警局時也說作薪資轉帳用？）對，是我姑姑叫我
        去開戶的，說要將薪水錢存在裡面。」「（當時還有無
        其他帳戶？）有郵局，但是郵局存摺找不到。」「（為
        何不補辦，而要重新申請？）我不確定郵局存摺有無丟
        掉，我懶得去找郵局存摺。」「（請審判長提示核交卷
        第8 頁筆錄，當時為何這樣陳述？）我和我姑姑、姑丈
        有時候要做轉帳，不知道誰跟我說要我把銀行的帳戶給
        會計小姐，因為打雜外務有一些開支可以跟公司領。」
        「（對於靜宜偵查中的證述說薪水都發現金，有何意
        見？）無意見。」（院卷頁20-21）
      (4)證人即長鎰公司經理靜宜於偵查中之證述：「（甲○
        ○何時在長鎰公司任職？）自97年2月底或3月初開始做
        一個多月，他自己離職。」「（甲○○在妳公司工作有
        否領薪水？）有，我都交現金給他... 」「（妳有否要
        求甲○○開帳戶說要發薪水給他？）我叫他去開戶，只
        是要他存錢不要亂花，沒有告知他做薪資轉帳，小姐有
        否講我不知道，但公司迄今發薪水，都還用現金。」
      (5)經核被告於警詢、偵查中，就其申請系爭帳戶之作用，
        供稱係為薪資轉帳使用，而於經證人靜宜證稱長鎰公
        司之薪資並未以轉帳方式交付後，被告於本院審理中改
        稱是為了存錢而開戶，被告就其供述的前後不一致，辯
        稱如下：「（你在97年9 月10日偵訊中，為何說是辦理
        薪資轉帳用？）我自己認為是薪資轉帳，因為我當時剛
        去沒有多久，工廠是我姑姑開的。」等語，則被告就其
        開設帳戶之目的前後供述確已不一，其辯詞是否可採，
        固非無疑，然證明被告犯罪，須有積極證據為證，基於
        被告無自證己罪之義務，尚不能僅以被告辯詞不足採或
        前後不一致，遽爾認定其有幫助詐欺犯罪行為之實行，
        揆諸刑事訴訟法及最高法院判例、判決要旨已反覆申明
        此旨，自應為被告有利之認定。
    4.本件被告自始即否認有何幫助詐欺之犯行，而辯稱申請帳
      戶係為薪資轉帳所用，公訴人雖提出上述論據，主張被告
      所述不實，其辯詞不可採，然若無積極證據可證明被告確
      係明知其帳戶可能做為人頭帳戶，仍將提款卡交付他人使
      用，即不能僅以該帳戶事後確遭作為人頭帳戶使用，而被
      告辯詞不可採，即推論被告有故意提供帳戶之行為。此外
      ，公訴人並未提出其他證據以供本院審酌，並證明被告有
      其他幫助詐欺犯行，不能證明被告犯罪，依據前述說明，
      依法自應為被告無罪之諭知。
八、綜上所查，本件並無任何積極證據足資證明被告有將其系爭
    帳戶等資料交付予詐欺集團使用，亦無證據足以證明被告具
    有幫助詐欺集團詐騙金錢之不確定故意，自難僅憑系爭帳號
    為被告所申請，及被害人匯款執據、被告系爭帳戶開戶基本
    資料及交易明細表各一份，遽認被告成立幫助詐欺取財罪，
    是本件尚未達到通常一般之人均不致有所懷疑，而得確信其
    為真實之程度，而有合理之懷疑存在，致無從為被告涉有上
    開犯行之確信，且檢察官亦未提出其他積極證據足資證明被
    告有幫助詐欺取財之犯行，揆諸前述說明，是被告被訴上開
    罪名不能證明，依法應為無罪判決之諭知。
據上論斷，應依刑事訴訟法第301條第1項，判決如主文。
本案經檢察官乙○○到庭執行職務。
中    華    民    國    97    年    12    月    17    日
              刑事第二庭    審判長法  官  蘇義洲
                                  法  官  黃瑪玲
                                  法  官  吳坤芳
以上正本證明與原本無異。
如不服本判決，應於收受本判後10日內，向本院提出上訴書狀，
並應敘述具體理由。如未敘述上訴理由者，應於上訴期間屆滿後
20 日內向本院補提理由書狀（均須按他造當事人之人數附繕本
）「切勿逕送上級法院」。
                                  書記官  張宜柔
中    華    民    國    97    年    12    月    17    日


司法院資訊處製作；財團法人民間司法改革基金會備份。
